最高法院刑事判決　　　　　　九十四年度台上字第四一二九號
　　上　訴　人　台灣高等法院台南分院檢察署檢察官
　　被　　　告　乙○○
　　　　　　　　　　　　路10.
　　　　　　　　甲○○
　　　　　　　　　　　　195.
上列上訴人因被告等侵害墳墓屍體案件，不服台灣高等法院台南
分院中華民國九十一年八月二十一日第二審判決（九十一年度上
訴字第七八七號，起訴案號：台灣雲林地方法院檢察署九十年度
偵字第四一四０號、九十一年度偵字第一三一號），提起上訴，
本院判決如下：
    主  文
原判決撤銷，發回台灣高等法院台南分院。
    理  由
本件原判決以公訴意旨略以：被告乙○○、甲○○均明知雲林縣
水林鄉○○村○○段原一五九五地號０‧七０二公頃土地係國有
財產局所有之公有土地，並已有李茂盛兄弟等人於民國八十三年
十月間，僱請辜金寶修造墳墓，將其母李楊麥埋葬於該地，而與
黃進富之兄黃金象之墓毗鄰，曾於八十八年十二月十一日間委請
撿骨師李耀宗進行撿骨未果，乃將墳墓回復原狀，僅取走石獅，
擬擇日再行撿骨。詎乙○○為遷葬其親人屍骨，竟僱用甲○○，
共同基於意圖為自己及他人不法之所有，於八十九年三、四月間
，由被告乙○○引導被告甲○○駕駛挖土機前往李楊麥墳墓處，
雖見該處尚有墓土、棺槨及墓碑、香爐等物，為一完整之墳墓。
竟仍推由甲○○駕駛挖土機將李楊麥之墳墓發掘、毀損，並將其
內棺木及屍骨取出，連同墳墓殘渣等物棄置於不詳地點；旋由乙
○○重新以泥土、磚塊、石頭等材料，修造新墳二座於該處，以
安葬乙○○之曾祖母及祖母遺骨，而竊佔上開國有財產局之土地
約八坪之廣。嗣經李茂盛親族於九十年三月二十七日前往上開李
楊麥墳墓掃墓時發覺，報警循線查獲。因認乙○○、甲○○二人
涉有共犯刑法第二百四十九條第一項之發掘墳墓而遺棄屍體罪及
同法第三百二十條第二項之竊佔罪嫌云云。經審理結果，認被告
等被訴之犯罪尚屬不能證明，因而維持第一審諭知被告二人均無
罪之判決，而駁回檢察官在原審之上訴，固非無見。
惟查：(一)、審理事實之法院，對於案內與待證事實有重要關係，
而屬依法應予調查之證據，如未依法調查或雖已調查而未調查明
白，即與證據未經調查無異，如率行判決，其判決當然為違背法
令。又證據之證明力，固屬於法院判斷之自由，但不得違背經驗
法則，如其判斷仍存有疑竇，則在釐清前，尚難遽採為被告有利
或不利之認定。告訴人李茂盛狀稱系爭墓地，原為其先母李楊麥
之墓園，八十八年十二月間告訴人家族委請撿骨師李耀宗撿骨，
開棺後，發現有俗稱蔭屍現象，乃將棺木密合，墓園回復原狀，
另擇期再進行撿骨之事實，並據證人即撿骨師李耀宗證述甚詳。
然警詢時被告乙○○供稱伊去看過，該處已非是一個完整墓園，
亦未見墓碑等語；被告甲○○供稱現場是一個似墓之土堆，未發
現有墓碑，挖掘土方時，發現該墓中空，棺木亦已打開內空等語
（警卷第二頁背面、第六頁背面、第七頁正面，台灣雲林地方法
院檢察署九十年度他字第二十五頁、第二十九頁背面、第三十頁
正面）。證人黃常於檢察官偵查時證稱伊有去現場看，墓碑有破
一角，墓土挖過，有看到棺木等語（同上他字卷第五十一頁背面
）。而證人即告訴村長黃常系爭墓地原有之墳墓（即告訴人先人
之墳墓）已經撿骨之黃進富於警訊時供稱伊當時看見之情形是墓
碑有移動過傾斜，墓上仍有土堆等語（同上他字卷第二十八頁正
面）。黃進富由何得知告訴人李茂盛之母墳，已撿骨完畢之訊息
？何以將該訊息告知黃常？又前開四人何以對於在現場目睹同一
景物所為之陳述，相互歧異？是否另有隱情，有待釐清。(二)、法
院為發見真實，得依職權調查證據。但於公平正義之維護或對被
告之利益有重大關係事項，法院應依職權調查之，刑事訴訟法第
一百六十三條第二項規定甚明。被告乙○○於原審供稱其祖母及
曾祖母之骨骸從新港鄉遷出後，找不到地下葬，所以骸骨甕一直
放在其家裡，已有半年之久，伊一直在找地等語。足見乙○○將
之葬於系爭墓地，應係尋找多時，認為該地之地理風水，適合埋
葬其先人之骨骸。而一般社會風俗習慣，極重視墓園之地理風水
，通常均選擇與埋葬者生辰八字相適合之墓地埋葬，為求慎重，
造墳埋葬前均請信任之地理師幫忙看風水擇地。乙○○等人當初
尋找系爭墓地時，有無請地理師勘察系爭墓地之地理風水，是否
適合埋葬其先人之骨骸？若有，該地理師通常應先於乙○○僱人
挖掘整地前，至現場實地勘察，然後提供意見給乙○○家族決定
是否採用系爭墓地，則為發現真實，非不能命乙○○陳報該地理
師之資料，予以傳喚作證，釐清當初系爭墓地上於乙○○僱用甲
○○開挖整地前，是否仍有告訴人之母墳存在。此與公平正義之
維護，有重大關係，原審未予調查，遽為被告等有利之判斷，亦
嫌速斷，其審理猶有未盡。檢察官上訴意旨指摘原判決關於上訴
人被訴涉犯刑法第二百四十九條第一項罪嫌部分不當，尚非全無
理由，應認有撤銷發回更審之原因。又刑事訴訟法第三百七十六
條各款所列之案件，經第二審判決者，固不得上訴於第三審法院
，惟與併合數罪之一部為非刑事訴訟法第三百七十六條各款所列
各罪之案件一併提起上訴時，經第三審法院認為係實質上或裁判
上一罪，則應認為皆得上訴於第三審法院，而第三審法院如認其
確定事實與適用法令當否不明時，自應一併發回。本件上訴人被
訴涉犯刑法三百二十條第二項竊佔罪嫌部分，雖屬刑事訴訟法第
三百七十六條第二款所規定不得上訴於第三審法院之案件，因此
部分與其被訴涉犯刑法第二百四十九條第一項之罪嫌得上訴第三
審部分，是否為實質上一罪或有裁判上一罪關係之事實與適用法
令之當否不明，尚待事實審調查釐清，依上開說明此部分自應併
予發回，附此明。
據上論結，應依刑事訴訟法第三百九十七條、第四百零一條，判
決如主文。
中　　華　　民　　國　九十四　年　　八　　月　　四　　日
                      最高法院刑事第十庭
                          審判長法官  賴　忠　星
                                法官  王　居　財
                                法官  林　開　任
                                法官  林　立　華
                                法官  孫　增　同
      本件正本證明與原本無異
                                      書  記  官
中　　華　　民　　國　九十四　年　　八　　月　 十二　日
                                                     Ｍ
